臺灣高雄地方法院刑事判決　　　　　　　100年度易字第660號
公　訴　人　臺灣高雄地方法院檢察署檢察官
被　　　告　蔡漢文原名蔡明杰.
上列被告因詐欺案件，經檢察官提起公訴（99年度偵字第35557
號、100 年度偵字第2028號），本院判決如下：
    主  文
蔡漢文幫助犯詐欺取財罪，處有期徒刑伍月，如易科罰金，以新
臺幣壹仟元折算壹日。
    事  實
一、蔡漢文雖預見將自己帳戶提供予欠缺信賴關係之他人使用，
    可能幫助他人從事財產犯罪，竟基於幫助他人犯詐欺取財罪
    之未必故意，於民國99年10月25日13時許，將其甫補辦之國
    泰世華銀行高雄分行帳號000000000000號帳戶（起訴書將帳
    號誤載為0000000000000 號，應予更正，下稱前開帳戶）印
    鑑章、存摺、提款卡及密碼，在高雄市○○○路大立伊勢丹
    百貨公司對面之統一超商門口，一併提供予欠缺信賴關係，
    且真實姓名、年籍不詳，自稱「小陳」之成年女子所屬詐騙
    集團使用。而「小陳」所屬詐騙集團成員，原已共同基於意
    圖為自己不法所有之詐欺取財犯意聯絡，分別：(一)自99年10
    月24日23時53分許起，接續致電施佳伶，佯稱施佳伶電視購
    物之付款方式設定錯誤，如不更正將被溢扣款項云云，施佳
    伶因而陷於錯誤，嗣於99年10月25日14時23分許，依對方指
    示而將新臺幣（下同）46萬元款項匯入前開帳戶；(二)自99年
    10 月25 日10時許起，接續致電黃媺妮，訛稱黃媺妮涉及詐
    欺案件，須將存款匯入指定之信託帳戶接受調查云云，致黃
    媺妮陷於錯誤，於同日15時30分許依對方指示匯款36萬元至
    前開帳戶。蔡漢文將前開帳戶之印鑑章、存摺、提款卡及密
    碼提供予「小陳」後，進而依「小陳」之指示，陪同「小陳
    」持前開帳戶之印鑑章、存摺於99年10月25日14時57分許，
    前往國泰世華銀行苓雅分行臨櫃提領43萬元（即施佳伶遭詐
    騙之部分款項），及於同日15時35分許，前往國泰世華銀行
    前金分行臨櫃提領35萬元（即黃媺妮遭詐騙之部分款項），
    嗣又容任「小陳」將前述提領款項及前開帳戶之印鑑章、存
    摺、提款卡、密碼，全數予以取走。因施佳伶、黃媺妮事後
    驚覺受騙報警處理，始循線查悉前情。
二、案經嘉義市警察局第二分局、高雄市政府警察局三民第一分
    局分別報請臺灣高雄地方法院檢察署檢察官偵查起訴。
    理  由
壹、證據能力方面
    本判決所引用之證據資料（詳後引用之各項證據），其中係
    屬傳聞證據部分，縱無刑事訴訟法第159 條之1 至第159 條
    之4 或其他規定之傳聞證據例外情形，因被告蔡漢文、檢察
    官均已明示同意作為證據使用（本院審易字卷第19頁參照）
    ，而本院審酌卷內並無事證顯示各該陳述之作成時、地與週
    遭環境，有何致令陳述內容虛偽、偏頗之狀況後，也認為適
    當，依刑事訴訟法第159 條之5 第1 項之規定，為傳聞法則
    之例外，應有證據能力。
貳、實體方面
一、訊據被告固坦認將前開帳戶之印鑑章、存摺、提款卡及密碼
    ，交付予「小陳」使用，及陪同「小陳」提領帳戶內款項各
    情，惟矢口否認有幫助詐欺取財犯行，辯稱：我想要應徵工
    作，是以先於99年10月中旬，依自由時報徵人廣告所載電話
    與對方聯絡，對方即要求我先行準備存簿等資料。等到相約
    見面之99年10月25日，對方指派「小陳」到場向我表示公司
    是經營外匯、期貨、股票交易，需要有帳戶讓客戶將款項匯
    入，我才會依「小陳」指示提供前開帳戶，並陪同「小陳」
    四處提款，之後我自同年月26日起即聯繫不到對方，才於同
    年月27日親至銀行詢問，並得知前開帳戶已遭列為警示帳戶
    ，我要無幫助他人犯詐欺取財罪之犯意云云。經查：
  (一)被告於99年10月25日13時許，將其甫補辦之前開帳戶印鑑章
    、存摺、提款卡及密碼，在高雄市○○○路大立伊勢丹百貨
    公司對面之統一超商門口，一併提供予欠缺信賴關係、自稱
    「小陳」之成年女子，嗣前開帳戶遭「小陳」所屬詐騙集團
    成員，作為指定被害人匯入款項之帳戶使用，計有被害人施
    佳伶，遭「小陳」所屬詐騙集團成員佯以電視購物之付款方
    式設定錯誤，如不更正將被溢扣款項云云，陷於錯誤，於99
    年10月25日14時23分許，將46萬元款項匯入前開帳戶，及被
    害人黃媺妮遭佯以涉及詐欺案件，須將存款匯入指定之信託
    帳戶接受調查云云，陷於錯誤，於99年10月25日15時30分許
    ，依對方指示匯款36萬元至前開帳戶；又被告另依指示，陪
    同「小陳」持前開帳戶之印鑑章、存摺於99年10月25日14時
    57分許，前往國泰世華銀行各分行，分別臨櫃提領43萬元、
    35萬元，嗣又容任「小陳」將前述提領款項及前開帳戶之印
    鑑章、存摺、提款卡、密碼，全數予以取走等情，俱為被告
    所不爭執（本院審易字卷第19-20 頁），且經證人即被被害
    人施佳伶（臺灣高雄地方法院檢察署100 年度偵字第2028號
    卷，下稱偵二卷第9-10頁）、黃媺妮（偵二卷第8 頁）分別
    於警詢中證述明確，並有國泰世華銀行高雄分行99年12月9
    日（99）國世高雄字第0990000395號函附之前開帳戶開戶資
    料、印鑑卡暨對帳單（偵二卷第15-16 頁，相同書證另附於
    臺灣高雄地方法院檢察署99年度偵字第35557 號卷，下稱偵
    一卷第24-26 頁）、被害人施佳伶、黃媺妮存款憑證（即被
    害人賄款憑證，參見偵二卷第20、21頁，偵一卷第19、70頁
    ）、取款憑證（偵一卷第71頁）在卷可稽，堪以認定。
  (二)被告雖以其係因急於求職始提供前開帳戶，並進而依指示陪
    同對方臨櫃提款等語置辯，然縱令被告此部分所辯屬實，僅
    能認定被告提供前開帳戶之「動機」，要非直接換取該帳戶
    之對價，而尚無足推翻被告係在權衡可能之利弊得失後，出
    於自主意思（指非遭受脅迫）提供前開帳戶等事實。然除極
    少數將特定動機建制為犯罪要素外之刑法條文外，「動機」
    僅為科刑時之審酌事項，並非犯罪構成要件，質言之，「動
    機」與「犯罪故意」核屬應予明確劃分之二事，出於正當甚
    且可資憐憫之良善動機，尚無解犯意之存在及犯罪之成立，
    而被告既未因遭受脅迫等故致喪失自主性，則被告是否具有
    幫助犯詐欺取財罪之意思，自應以被告就提供印鑑章、存摺
    、提款卡、密碼等行為本體之認知，及依該認知所採之行止
    論斷，與被告之動機等項均無相涉，被告以前開情詞推論自
    己欠缺幫助詐欺取財犯意云云，原非可採。
  (三)本院茲經核，取得金融機構特定帳戶之印鑑章、存摺、提款
    卡及密碼後，即得經由該帳戶提、匯款項，是以將自己所申
    辦帳戶之印鑑章、存摺、提款卡及密碼交付予欠缺信賴關係
    之他人，即等同將該帳戶之使用，置外於自己之支配範疇，
    而容任該人可得恣意為之，且無從僅因收取帳戶者之片面承
    諾，或該人曾空口陳述收取帳戶之用途，即確信（確保）自
    己所交付之帳戶，必不致遭作為不法使用，原為曾使用金融
    機構帳戶之人所週知；又邇來各式各樣之詐欺取財犯罪類型
    層出不窮，該等犯罪多係利用他人之帳戶以躲避警方追查，
    並迭經媒體廣為披載、報導，此應為常人本於一般認知能力
    所能知悉，被告既係心智健全之人，當無諉為不知之理。被
    告竟將自己申辦帳戶之印鑑章、存摺、提款卡及密碼，提供
    予欠缺信賴關係之他人，而容任該人得恣意使用，顯足認被
    告於交付帳戶之際，業對於該帳戶嗣將遭犯罪集團成員用於
    詐欺取財犯罪使用乙情有所預見，而無違其本意，被告關於
    自己並無幫助他人犯罪意思等所辯，係屬卸責之詞，無足憑
    信。
  (四)按刑法上之幫助犯，係對於犯罪與正犯有共同之認識，而以
    幫助之意思，對於正犯資以助力，而未參與實施犯罪之行為
    者而言。質言之，如未參與實施犯罪構成要件之行為，且又
    出於幫助之意思提供助力，係屬幫助犯，而非共同正犯。本
    案被告具有幫助他人犯詐欺取財罪之未必故意，已如前述，
    而經核，將前開帳戶之印鑑章、存摺、提款卡及密碼提供他
    人持以向被害人詐騙款項，及於被害人遭詐騙而將款項匯入
    詐欺集團成員支配之帳戶之後，再按詐欺集團成員指示，陪
    同詐欺集團成員臨櫃提領款項等行為，均尚非詐欺取財之構
    成要件行為，而僅係對他人遂行詐欺取財之犯行資以助力，
    且並無證據足認被告別有參與詐欺取財犯行之構成要件行為
    ，衡諸前開說明，被告自係屬於詐欺取財罪之幫助犯無訛。
    又被害人施佳伶遭同一詐欺集團成員所騙，因而將款項匯、
    存入其他帳戶等部分，並無事證足認被告事先知情、參與，
    或有為任何資以助力之幫助行為，自無法就該部分亦苛令被
    告負起幫助詐欺取財等罪責，併此敘明。
  (五)綜上，本案事證明確，被告犯行堪以認定，應依法論科。又
    被告幫助詐欺取財犯意、犯行之成立，尚不因被告於詐欺集
    團成員提領詐欺得款後，旋親至金融機構詢問前開帳戶款項
    進出狀況，甚有意主動辦理前開帳戶之止付等手續及通報警
    方而有別，是以被告另聲請證人即銀行行員證明自己曾於99
    年10月27日主動前往銀行詢問前開帳戶狀況並請接待行員代
    為報警等節，核均無調查之必要，併予指明。
二、核被告所為，係犯刑法第30條第1 項、第339 條第1 項之幫
    助詐欺取財罪，爰依刑法第30條第2 項規定，按正犯之刑減
    輕之。公訴意旨認被告應成立第339 條第1 項詐欺取財罪之
    正犯（起訴書原以幫助詐欺取財罪起訴，惟公訴人已當庭變
    更起訴之事實、法條為詐欺取財罪之共同正犯，本院審易字
    卷第14頁參照），尚有未合，然二者基本社會事實同一，本
    院自當變更起訴法條予以審理（最高法院95年度臺上字第35
    4 號判決意旨參照）。被告以一提供前開帳戶之行為，同時
    幫助詐騙集團成員分別向被害人施佳伶、黃媺妮詐欺取財得
    逞，為想像競合犯，應從一重以幫助犯詐欺取財罪論處。
三、本院審酌被告任意將自己之金融機構帳戶提供欠缺信賴關係
    之詐欺集團成員使用，嗣又依對方指示提領款項，幫助他人
    實行財產犯罪，致使真正犯罪者難以被查獲，助長社會犯罪
    風氣，均屬不該。惟念被告係因謀職不慎始涉入本案犯行，
    且其犯後始終坦言全數之客觀犯罪事實不諱，及其前未曾因
    故意犯罪遭判刑（僅曾因交通過失傷害案件經判處拘役確定
    ），有臺灣高等法院被告前案紀錄表可參，應非素行不佳之
    人。末斟以被告教育程度為高職畢業（偵一卷第4 頁參照）
    ，目前擔任臨時工（本院易字卷第21頁反面參照），及本件
    被害人因被告幫助犯行所受損害程度合計達82萬元等一切情
    狀，爰量處如主文所示之刑，並諭知以1000元折算1 日之易
    科罰金折算標準。
據上論斷，應依刑事訴訟法第299 條第1 項前段、第300 條，刑
法第339 條第1 項、第30條第1 項前段、第2 項、第55條、第41
條第1 項前段，刑法施行法第1 條之1 ，判決如主文。
本案經檢察官陳威呈到庭執行職務。
中    華    民    國   100    年    6     月    7     日
                  刑事第一庭  法  官  黃三友
                              法  官  陳億芳
                              法  官  莊珮吟
以上正本證明與原本無異。
如不服本判決應於收受判決後10日內向本院提出上訴書狀，並應
敘述具體理由。其未敘述上訴理由者，應於上訴期間屆滿後20日
內向本院補提理由書(均須按他造當事人之人數附繕本)「切勿逕
送上級法院」。
中    華    民    國   100    年    6     月    7     日
                              書記官  鍾淑美
◎附錄本案所犯法條：
《刑法第339 條第1 項》
意圖為自己或第三人不法之所有，以詐術使人將本人或第三人之
物交付者，處五年以下有期徒刑、拘役或科或併科1000元以下罰
金。
以前項方法得財產上不法之利益或使第三人得之者，亦同。
前二項之未遂犯罰之。
《刑法施行法第1 條之1 》
中華民國94年1 月7 日刑法修正施行後，刑法分則編所定罰金之
貨幣單位為新臺幣。
94年1 月7 日刑法修正時，刑法分則編未修正之條文定有罰金者
，自94年1 月7 日刑法修正施行後，就其所定數額提高為30倍。
但72年6 月26日至94年1 月7 日新增或修正之條文，就其所定數
額提高為3 倍。